【裁判字號】    94,重上更(二),191
【裁判日期】    950315
【裁判案由】    貪污治罪條例等
【裁判全文】
臺灣高等法院臺中分院刑事判決
上  訴  人
即  被  告  辛○○
選任辯護人  張志新律師
            陳端輝律師
上  訴  人
即  被  告  庚○○
選任辯護人  張慶宗律師
上列上訴人等因貪污治罪條例等案件，不服臺灣彰化地方法院88
年度訴字第878號中華民國89年1月28日第一審判決（起訴案號：
臺灣彰化地方法院檢察署87年度偵字第10454號、第11021號、88
年度偵字第956 號），提起上訴經判決後，由最高法院第二次發
回更審，本院判決如下：
    主      文
原判決關於辛○○、庚○○部分撤銷。
辛○○、庚○○共同依據法令從事公務之人員，利用職務上之機
會，詐取財物，辛○○處有期徒刑柒年陸月，褫奪公權肆年；庚○○處有期徒刑柒年，褫奪公權年。所得財物新台幣陸佰拾萬
元，應予追繳，發還被害人子○○、癸○○，如全部或一部無法
追繳時，以其財產抵償之。
    事      實
一、辛○○係法務部調查局彰化縣調查站前派駐該縣社頭據點之
    調查員，乃依據法令從事公務之人員；丁○○係祭祀公業邱
    永魁（下稱公業）之派下員，嗣當選為公業管理人；丙○○
    、癸○○則為該公業派下員子○○之子，丙○○、柳敏隆、
    庚○○分別與辛○○為熟識之朋友。公業名下有坐落彰化縣
    社頭鄉○○段八一、八二、八三地號，面積依序為六八七平
    方公尺、二七二○平方公尺、一五八○平公尺等三筆土地，
    價值不貲；公業之派下員，包括不同房份之戊○○、己○○
    在內，共計十八人。
二、上開公業派下員於民國八十二年間，曾以新台幣（下同）一
    百萬元之代價，委託代書甲○○代辦申請公業管理人核備案
    ，約定報酬俟該核備案辦妥時給付，嗣因派下糸統表發生爭
    議，公業另房派下員戊○○、己○○於八十四年間，向原審
    法院民事庭訴請確認渠等派下權存在之訴（八十四年訴宇第
    丸二七號），於八十五年十二月二十二日經原審法院判決戊○○等人勝訴確定，承辦前述申請核備案之彰化縣社頭鄉公
    所民政課長丑○○，堅持應依該判決內容製作派下系統表申
    報，該案始得准予核備，該公業若干派下員未明問題所在，
    懷疑前述申請核備案，多年未獲核准，係丑○○故意刁難所
    致，於八十六年五、六月間，遂由丙○○向辛○○反應，辛○○利用其為調查員之身分，與丙○○、柳敏隆先至彰化縣
    社頭鄉公所向蕭添了尋求瞭解，約於一星期後，辛○○、丙○○、柳敏隆與當時之鄉長蕭景田在柳敏隆住處研議如何處
    理，經蕭景田以電話通知丑○○到場再為說明，丑○○當場
    對辛○○等人，已就該申請核備案，應如何依上開判決內容
    修改派下系統表，詳加說明（亦即已當場說明應將該派下系
    統表由原三房份依上開判決修改為二房份，乃己○○、戊○○為獨立一房份，其餘派下員為另一房份），辛○○亦明瞭
    派下員只要按修改後之派下系統表提出申請，即可獲准核備
    ，惟在場之派下員礙於知識淺陋，不明內情，辛○○認有機
    可乘，竟意圖為自己不法之所有，欲利用其職務上之機會，
    乘機向該公業詐取財物，嗣即對壬○○○、丙○○表示，其
    友人庚○○先前雖購買該公業土地不成，但庚○○有辦理祭
    祀公業之專業，仍可由庚○○處理本案，庚○○亦稱可代辦
    申請核備案，乃由公業派下員壬○○○於八十六年六月間某
    日（確實日期不詳），向原所委任之代書甲○○取回申請公
    業管理人核備案之申請資料，並就原約定之代辨費一百萬元
    ，由公業付予甲○○二十萬元，而終止雙方之委任關係。辛○○則假借其係社頭據點之調查員，有調查犯罪之機會，先
    於八十六年六月二十一日以後迄同年月二十六日該段期間內
    ，上開祭祀公業派下員與甲○○解除委任契約後之某日（確
    實日期不詳），在彰化縣社頭鄉湳底村湳底巷四之一號丙○○住處，策動派下員壬○○○（經原審法院以八十八年度自
    字第八○號判決其犯誣告罪，處有期徒刑四月，經其提起上
    訴，經本院以八十九年度上訴宇第一三三九號駁回其上訴，
    復經其提起上訴，由最高法院駁回其上訴，併宣告緩刑三年
    確定）、邱創智（經原審法院以八十九年度訴字第一二二○
    號判決其犯誣告罪，處有期徒刑三月，經其提起上訴，經本
    院以九十年度上訴字第二○三三號駁回其上訴，復經其提起
    上訴，由最高法院審理中）向彰化縣調查站投書，檢舉丑○○涉嫌瀆職勾結派下員戊○○偽造不實資料，彼三人意圖他
    人受刑事處分，共同基於誣告之犯意聯絡及行為分擔，當場
    由辛○○撰擬檢舉函，由邱創智攜回打字後，再將檢舉函交
    由壬○○○於八十六年七月三日郵寄予彰化縣調查站，向該
    管公務員誣告他人犯罪，企圖藉辛○○之調查員身分及調查
    權，對社頭鄉公所民政課長丑○○施加壓力，並誣告丑○○
    勾結派下員戊○○偽造不實資料違法瀆職，足生損害於丑○○及戊○○；八十六年九月十一日，彰化縣調查站對彰化縣
    社頭鄉公所發文調取上開公業公告之相關文件，經辛○○偕
    柳敏隆同往鄉公所拿取所調資料；其間，庚○○、辛○○曾
    先後二次，相隔約一星期，分別在壬○○○或丙○○住處，
    與公業之壬○○○、子○○、丙○○、邱創鏸、邱創顯、丁○○、邱創智等多人洽商上開申請核備案之委任事宜，公業
    派下員因鑑於公業派下系統表辦理多年，久未獲鄉公所准予
    核備，且派下員壬○○○、子○○等人復急欲處分上開三筆
    公業之土地謀利，辛○○乃承續其上開為自己不法所有之意
    圖，而庚○○雖非依據法令從事公務之人員，仍與依據法令
    從事公務之辛○○，共同基於為自己不法所有之意圖，利用
    辛○○職務上之機會，乘多數派下員不明其公業系統表未獲
    鄉公所准予核備之原因，相繼藉機對在場之公業派下員表示
    ，公業申請核備案仍遭課長丑○○刁難，且法院、鄉公所、
    地政事務所等單位，均需花錢打點，代辦該申請核備案之費
    用勢須較高，由庚○○開價一千二百萬元，致壬○○○、子
    ○○等派下員陷於錯誤，誤信庚○○、辛○○二人所言屬實
    ，致同意以一千萬元之代價委由庚○○承辦該案，而於相隔
    約一星期後之八十六年九月十八日，由庚○○在彰化縣杜頭
    鄉湳底村湳底巷四之一號丙○○住處，以其妻舅呂樟桂名義
    ，與公業派下員簽訂「委任承諾契約書」接手承辦該申請核
    備案，代價為一千萬元，並經公業派下員與庚○○雙方約明
    受委任之一方須辦理至土地可貸款或買賣移轉處分，該一千
    萬元始行給付，惟契約書上則僅載明受委任之一方，代為承
    辦取得派下證明及管理人變更登記，委任之一方即應給付一
    千萬元之酬勞；庚○○私下並允諾給予柳敏隆三十萬元，柳
    敏隆乃應辛○○之要求，於公業派下員與庚○○間所訂「委
    任承諾契約書」簽名為見證人。辛○○並於八十六年十二月
    三日，在彰化縣調查站約談丑○○，調查丑○○有否涉嫌貪
    瀆、及公業不同房份之派下員戊○○有否涉嫌行賄，藉此對
    派下員壬○○○、子○○、丙○○等人表態，伊確實在為該
    核備案出力，嗣彰化縣調查站並據以將丑○○移送台灣彰化
    地方法院檢察署，以八十七年度偵字第二五五號偵辦，而誣
    告他人犯罪，足生損害於丑○○（該案經檢察官為不起訴處
    分確定）。另一方面，庚○○亦委由林天鵬代書，依據原審
    法院民事判決內容修改派下系統表，並於八十六年十二月二
    十六日，據以向社頭鄉公所申請核發該公業之派下全員系統
    表，而經社頭鄉公所於同年十二月三十日予以核發；該公業
    派下員即於八十七年一月三日重新選任丁○○為管理人，再
    由林天鵬代書檢附派下證明、前次大會紀錄暨本次大會紀錄
    、管理人選任同意書等文件，向社頭鄉公所申請核備，獲社
    頭鄉公所於八十七年一月八日核准備查，庚○○旋將上開三
    筆公業土地管理人變更登記為丁○○，惟該公業之土地，因
    故未能即時處分變現，用以支付庚○○一千萬元之代辦費，
    辛○○及庚○○二人為儘速取得一千萬元之報酬，乃企圖以
    民事強制執行程序拍賣公業土地，遂其目的，經辛○○先洽
    由全權處理公業事務之丙○○出面，商請丁○○以公業管理
    人名義，簽發發票日八十七年一月十二日、到期日八十七年
    二月五日、面額一百萬元及發票日八十七年一月十五日、到
    期日八十七年三月十五日、面額九百萬元之本票二張交付庚○○，丙○○、丁○○等人因貪圖日後仍可從公業土地得到
    利益，遂循辛○○之要求如數簽發。嗣庚○○即將其中面額
    一百萬元之該張本票，於八十七年二月十三日，持向原審法
    院聲請裁定本票許可強制執行，經原審法院以八十七年度票
    字第三一七號裁定許可本票強制執行後，進而於同年三月十
    九日以該裁定為執行名義，聲請原審法院對公業上開三筆土
    地為強制執行（八十七年度執宇第一七八○號），並於同年
    四月一日查封該三筆土地；面額九百萬元之另紙本票，又經
    庚○○於八十七年六月十一日，持向原審法院聲請裁定許可
    本票強制執行，經原審法院以八十七年度票字第一三六三號
    裁定許可本票強制執行，嗣辛○○又以庚○○或他人可能對
    法院所執行之拍賣出價競標，屆時土地若由他人以低價得標
    ，對公業恐相當不利等語，說服丙○○，慫恿丙○○洽由其
    父子○○承諾先為公業墊付一千萬元予庚○○，子○○、丙○○、癸○○父子等人經盤算，認仍可從公業土地獲利，即
    於八十七年四月七日晚上，在彰化縣社頭鄉松竹村中央巷五
    之五號柳敏隆住處，由辛○○擬稿，交由丙○○抄寫後，當
    場經公業、庚○○、子○○三方當事人簽署協議書，子○○
    並先行交付五百萬元予庚○○，其中三百萬元係由丙○○之
    母親蕭不治，自亞太銀行員林分行所提領，以指名受款人庚○○之台灣銀行支票交付庚○○，另二百萬元則由癸○○籌
    措現金交付，其餘五百萬元，由丙○○之父親子○○分別簽
    發八十七午七月十五日面額三百萬元、及八十七年十二月三
    十一日面額二百萬元之本票二張交予庚○○收執，庚○○則
    將一千萬元之代辦費債權移轉子○○等人承受，並經辛○○
    當場要求柳敏隆，於協議書上簽名為見證人，事後，經丙○○於八十七年四月九日開車載庚○○、柳敏隆至萬通商業銀
    行員林分行，由庚○○提領現金，在丙○○之車上先交付二
    十萬元予柳敏隆，此外，公業大部分派下員認為前述申請核
    備案所以能辦妥，應歸功於辛○○長期間之奔波，出力甚多
    ，因而決議另致贈辛○○三十萬元為酬，八十七年四月七日
    當天，因在場人多，丙○○無機會交付三十萬元予辛○○，
    過一、二日，辛○○至丙○○住處時，丙○○始將三十萬元
    交付予辛○○；上開由子○○所簽發八十七年七月十五日面
    額三百萬元之該張本票到期後，因丙○○向庚○○索取前述
    以公業名義所簽發面額九百萬元之該張本票，業經法院裁定
    准予強制執行之裁定書未果，迄八十七年八月十二日，丙○○取得該裁定書後，始在其住處交付一張二百萬元之台銀支
    票、及一百萬元之現金予庚○○，辛○○因氣憤柳敏隆反悔
    當見證人，乃同時在丙○○住處，另親自書寫一份以公業管
    理人丁○○、及子○○、癸○○、庚○○等人名義所訂之協
    議書，載明公業對庚○○所負一千萬元之債務，「第一期八
    十七年四月七日已交付伍佰萬元，第二期原約定八十七年七
    月十五日交付參佰萬元，因故延期至八十七年八月十二日連
    同本金及利息一併支付，第三期係約定八十七年十二月三十
    一日支付尾款貳佰萬元．．．本協議書生效後，庚○○應於
    七日內撤銷公業土地之查封聲請。八十七年四月七日原協議
    書管理人丁○○、庚○○、子○○均同意作廢，由本協議書
    取代。」等語，嗣庚○○隨即於翌日（八十七年八月十三日
    ）撤回其對公業土地之強制執行。辛○○、庚○○以上述違
    背法令之方法接辦該申請核備案，先後業已取得派下員子○○與其子癸○○交付之八百萬，除給付柳敏隆二十萬元作為
    見證費，給付林天鵬代書五十萬元作為經辦代書之費用，給
    付一百二十萬元予游惠芬作為經辦費用外，共詐欺取得六百
    十萬元（另給付甲○○之二十萬元，係由公業給付，與八百
    萬元無關）。
三、案經法務部調查局中部地區機動工作組（以下簡稱中機組）
    移送，及己○○、戊○○訴由臺灣彰化地方法院檢察署檢察
    官偵查起訴。
     理      由
一、訊據上訴人即被告辛○○、庚○○均矢口否認前揭犯行，被
    告辛○○辯稱：其未策動公業派下員檢舉丑○○違法瀆職，
    八十六年七月三日，庚○○尚未接辦公業管理人核備案，當
    天丙○○也還在大陸未歸，派下員指稱，八十六年七月三日
    當天，其在丙○○住處策動檢舉丑○○涉嫌不法，顯有不實
    ，其亦無圖利或詐騙之情事，因上開核備案與其業務無關，
    公業派下員與庚○○簽約時，其並不在場，派下員指稱，簽
    約當時其在場，亦有不實，庚○○辦理該核備案之過程中，
    公業並未付款，派下員指稱，其與庚○○在訂約過程中向渠
    等誑稱，辨理該核備案，須向各單位花錢打點，亦不合理云
    云。被告庚○○則辯稱：其未與辛○○共犯貪瀆及詐欺，其
    係於八十六年九月十八日始與該公業簽約，受任辦理公業管
    理人核備案，並取得相關核備案資料，在八十六年七月三日
    ，其尚未接辦公業管理人核備案，派下員邱創智、壬○○○
    於八十六年七月三日檢舉丑○○涉嫌不法，與其無關，在簽
    約之前，其並未取得相關核備案資料，不知原先甲○○辦理
    之進度，且其於簽約之前，從未向派下員拿過一毛錢，謂其
    詐欺，顯與事實不合，派下員指其與辛○○共同詐欺，目的
    是要向其索回代辦費，且其僅在八十七年四月七日收到代辦
    費三百萬元，在八十七年八月十二日收到代辦費二百萬元，
    前後總共收到五百萬元，派下員子○○及被告丙○○、癸○○等人謂已交付八百萬元代辦費，亦與實情不合，又其將所
    獲取之代辦費五百萬元，給付柳敏隆二十萬元作為見證及介
    紹費用，給付林天鵬五十萬元作為經辦代書之費用，給付一
    百二十萬元予游惠芬作為經辦費用，其因本件委任案件實際
    僅得三百一十萬元，並無暴利可言云云。惟查：
  (一)關於前揭事實一所載部分，業據被告辛○○、庚○○坦承不
    諱，核與被告丙○○、丁○○、柳敏隆等人於中機組調查時
    供述之情節相符，另有派下系統表及土地登記簿謄本附卷可
    稽，應堪認定。
  (二)關於前揭事實二所載部分，即關於辛○○與邱創智、壬○○○等人共同誣告，及與庚○○共同利用職務上之機會，詐取
    財物等事實，業據：
    1.共同被告丙○○、丁○○，及證人邱創智、壬○○○、邱
      創鏸、邱創顯分別於中機組調查時或偵審中供證綦詳（詳
      中機組調查卷內丙○○、丁○○、邱創智、壬○○○、邱
      創鏸、邱創顯調查筆錄；第一○四五四號偵查卷第五十五
      至五十七頁丙○○調查筆錄，第六十四至七十四頁邱創智
      、邱創鏸、邱創顯調查筆錄，第八十五、八十六頁壬○○○調查筆錄，第一一一至一一七頁邱創智、丁○○、壬○○○偵查筆錄，第一六七頁丙○○偵查筆錄；原審卷第十
      九頁、本院上訴字卷一第一二○頁、卷二第一六八頁邱創
      智筆錄），核與共同被告柳敏隆、癸○○，及證人丑○○
      、林天鵬、甲○○分別於中機組調查時或偵審中供證之情
      節相符（詳中機組調查卷內丑○○、甲○○調查筆錄；第
      一○五四號偵查卷第八至十二頁、第四十一、四十二頁、
      第一七二至一七六頁林天鵬筆錄，第五十八至六十三頁、
      第一三一至一三一三頁、第一八○、一八一頁、第二五二
      頁、本院上訴字卷一第一二一頁丑○○筆錄；中機組調查
      卷內柳敏隆調查筆錄，第一○四五四號偵查卷第一一九至
      一二一頁、第二七三頁、原審卷第一五三頁、本院上訴字
      卷二第一六八頁柳敏隆筆錄：中機組調查卷內癸○○調查
      筆錄，第一○五四五號偵查卷第二四二頁、第二六五、二
      六六頁，原審卷第九十二頁癸○○筆錄）。
    2.被告辛○○於中機組調查中供承：「．．．我恐丙○○等
      人懷疑我會包庇丑○○，乃告知可逕行投書彰化縣調查站
      併案調查，並告知檢舉函書寫之方式後，由彼等逕行投書
      檢舉。」、「本案派下員於八十六年七月初檢舉後，我亦
      在七月間以書函方式向站部陳報『社頭鄉公所辦理祭祀公
      業土地涉嫌不法』，彰化站並於九月十一日發函調卷，十
      二月三日約談丑○○，而我本人負貴查證之內容為：一、
      八十六年九月九日製作丙○○檢舉筆錄。二、訪談蕭景田
      （八十六年十月八日）、陳建亦（八十六年九月二十六日
      ）、壬○○○（八十六年九月二十六日）。三、調卷。四
      、偵訊丑○○。」（第一○四五四號偵查卷第十七頁），
      於八十七年十一月二十日偵查中供承：「（庚○○）今年
      四月七日收到五百萬元，八月中旬收了三百萬元，我聽他
      說，第一次收台支（台銀支票）三百萬，現金二百萬，第
      二次台支二百萬，現金一百萬，另外二百萬好像子○○開
      支票給他。」，經檢察官質以其為何對庚○○等人付款情
      形這麼清楚，復據其供稱：「庚○○、丙○○、子○○他
      們付款時，都跟我提起。」，並不諱言壬○○○等人向彰
      化縣調查站檢舉之檢舉函，有一份係其所草擬，又供承上
      開以公業管理人丁○○、及子○○、癸○○、庚○○等人
      名義，於八十七年八月十二日所訂之該份協議書，係其所
      寫（第一○四五四號偵查卷第四十四、四十五、四十六頁
      ），於八十八年五月二十九日偵查中經檢察官訊以：「你
      曾建議公業墊付一千萬元承接庚○○之債權？」亦據其供
      稱：「是子○○父子問我，庚○○拍賣（公業土地），會
      不會影響他們買回來，我分析給他們暸解，以這方式較為
      有利。」等語在卷（第一○五四五號偵查卷第二七一頁）
      ；嗣於前審調查中復據其供承，上開八十七年八月十二日
      之協議書係其所寫無誤（本院上訴字卷二第一六七頁）；
      關於壬○○○等人向彰化縣調查站檢舉丑○○涉嫌不法之
      檢舉函，於原審法院受理檢察官聲請羈押一案調查中，被
      告辛○○雖否認係其所擬稿，然亦不諱言是由其口唸，由
      邱創智（筆錄將智誤植為治）所寫（八十七年度聲羈宇第
      三二七號卷第八頁）。被告辛○○所供情節，核與共同被
      告丙○○、丁○○，及證人邱創智、壬○○○、邱創鏸、
      邱創顯所供等情吻合。
    3.有關被告辛○○係於何時與該公業商議誣告丑○○等人：
      關於被告辛○○與公案派下員在丙○○住處商議檢舉丑○○涉嫌不法，當場由被告辛○○草擬檢舉函之日期，雖迭
      據共同被告丙○○、丁○○、及派下員壬○○○於中機組
      調查時供稱，係八十六年七月三日，經查：(一)共同被告丙○○、丁○○及證人壬○○○於中機組調查時或偵查中均
      供稱，檢舉丑○○涉嫌不法，係由被告辛○○召集派下員
      在丙○○住處商議，當場由辛○○草擬檢舉函，並由邱創
      智拿回家打字後，再交由壬○○○付郵投寄（中機組調查
      卷內八十七年十月十七日丙○○調查筆錄、同年九月十七
      日丁○○、壬○○○調查筆錄；第一○四五四鏡偵查卷第
      一一六頁壬○○○偵查筆錄），該檢舉函係由被告辛○○
      當場草擬，交由邱創智拿回家打字後，再交予壬○○○付
      郵投寄，既非由辛○○當場書就梭隨即持往付郵投寄，則
      被告辛○○與公業派下員在丙○○住處聚會商議之日期，
      與該檢舉函付郵投寄之日期，即未必是同一日期，自屬可
      能。(二)關於證人壬○○○為何於中機組調查時指稱，被告
      辛○○係在八十六年七月三日召集派下員，在丙○○住處
      策動檢舉丑○○涉嫌不法一節，業據其於前審調查中到庭
      證稱，其向調查員謂七月三日，係因上開檢舉函所載日期
      為七月三日，並證稱，該檢舉函是在丙○○家寫的，但是
      否當天寫當天寄，其已忘記（本院上訴字卷三第十九頁）
      。(三)共同被告丁○○於前審調查中，業據供明是否八十六
      年七月三日，由辛○○召集派下員在丙○○家商議檢舉丑
      ○○違法瀆職，其無法確定，因日期已記不得，其在中機
      組調查當時，關於在丙○○家商議檢舉丑○○之日期即無
      法確定，但辛○○確實有擬稿檢舉丑○○等語至詳（本院
      上訴字卷二第十一頁）。(四)被告辛○○召集派下員在丙○○住處商議檢舉丑○○當時，丙○○確實有在場，亦據共
      同被告丁○○於前審調查中堅詞供述在卷（本院上訴字卷
      二第一六六頁），核與丙○○在中機組所供相符，丙○○
      於本院審理時證稱其不在場，與事實不符，顯不足採信。
      (五)共同被告丙○○係於八十六年六月二十七日出國，迄同
      年七月十二日始回國，八十六年七月三日確實不在國內，
      亦有內政部警政署入出境管理局函、及丙○○之出入境紀
      錄表等影本附卷足憑（本院上訴字卷一第八十、八十一頁
      ）。(六)證人甲○○於中機組調查時證稱：「．．．約於八
      十六年六月間（詳細日期記不清楚），該公業壬○○○要
      我不要再辦理此案，我亦將本案相關資料交予壬○○○並
      退出本案之作業」、「我確定是在社頭鄉公所八十六年六
      月二十一日公函表示要再次辦理公告後，約十日左右（確
      定日期記不清楚）由壬○○○出面索回本案資料。」（中
      機組調查卷內八十七年十一月二日甲○○調查筆鋒），本
      件被告辛○○既係意欲引介庚○○接辦上開申請核備案，
      在該申請核備案原受公業委任之代書甲○○尚未與公業終
      止委任關係之前，衡情被告辛○○當無插手策動派下員檢
      舉丑○○之必要，參以中機組調查卷內所附社頭鄉公所八
      十六年六月二十一日八六社鄉民宇第○○六四八四號函影
      本所載：「說明：一、覆貴公業八十六年六月十八日申報
      書。．．．四、現既經上級單位之釋示，本所當依所指示
      再  次辦理該公業之是項公告案。五、管理人選任備查乙
      案，俟公告確定梭再依法辦理之。六、原申報案件檢還。
      」等語，壬○○○對甲○○表示終止委任關係，並索回申
      請核備案相關資料之時間，應係在社頭鄉公所八十六年六
      月二十一日函覆公業，須再次辦理公告以後，較合乎情理
      ，被告辛○○召集派下員在丙○○住處策動檢舉丑○○之
      時鬧，自當在今十六年六月二十一日以後迄同年月二十六
      日丙○○出國前該段期間內之某日，丙○○、丁○○、壬○○○等人所供，被告辛○○係於八十六年七月三日在丙○○住處策動派下員檢舉丑○○，顯係出於錯誤甚明。
    4.有關該公業係於何時終止與甲○○間之委任關係：
      就該公業係於何時終止與甲○○間之委任關係，並取回相
      關資料乙節，已據證人甲○○於八十七年十一月二日在中
      機組詢問時證稱：係於社頭鄉公所八十六年六月二十一日
      公函表示要再次辦理公告後約十日左右，由壬○○○出面
      向其索回本案資料等語，前已敘明。雖證人壬○○○於本
      院九十三年十二月二日審理時證稱：依開支明細表，其應
      是於八十六年八月十二日給付二十萬元予甲○○代書之同
      時把資料取回云云，而該開支明細表影本係共同被告丁○○於八十七年十二月二十三日檢察官訊問時始當庭提出（
      第一一○二一號偵查卷第五十九頁），再觀諸該開支明細
      表影本固經記載：「年８月日支付甲○○代書費＄２
      ００，０００」等語，但支付此筆代書費用之明細，亦非
      不可能於事後再行補記或於事後製作，尚難以該開支明細
      表影本，遽為認定該公業係於八十六年八月十二日才終止
      與甲○○間之委任關係。故證人壬○○○事後於本院前審
      所為此部分之證詞顯係迴護被告之詞，亦難憑信。
    5.有關被告庚○○係於何時與該公業洽談承辦核備案：
      (1)被告庚○○係於八十六年九月十八日與該公業簽訂委任
        承諾契約書：
        被告庚○○於中機組調查時供稱：「由於我一直兼業
          從事土地仲介之房地產買賣業務，而我和辛○○為舊
          識，許某乃詢問我有無興趣購買彰化縣社頭鄉邱永魁
          祭祀公業土地三筆，．．．我估算上述三筆土地之總
          價格約需六千五百萬元，幾經折衝商量而減價不成，
          我乃放棄欲購此三筆祭祀公業土地之意願，事後，其
          派下員經由辛○○引介，知曉我前曾承辦過埔心鄉張
          姓祭祀公業土地之買賣事務，才正式由我承攬本案。
          」、「八十六年間，經由辛○○介紹，由我受託辦理
          邱永魁祭祀公業之派下員名冊及系統表、管理人之選
          任、派下員財產清冊等業務，並於八十六年九月十八
          日，由邱永魁祭祀公業派下員子○○之子丙○○約集
          全體派下員，在子○○家中和我簽訂委任承諾契約書
          ，當天我係以妻舅「呂樟桂」名義簽訂合約，在場見
          證人有柳敏隆，契約書則由林天鵬撰寫，．．．」等
          語（第一○四五四號偵查卷第二十四頁），核與共同
          被告丙○○、丁○○，及證人邱創智、壬○○○、邱
          創鏸、邱創顯所供等情亦相符。
        至共同被告丙○○、丁○○、及證人邱創智於中機組
          調查時雖亦同供稱：庚○○係於八十六年五、六月間
          ，在丙○○住處與派下員簽訂契約書委由庚○○接辦
          上開申請核備案等語（中機組調查卷內八十七年十月
          十七日丙○○調查筆錄、同年十月二十一日邱創智調
          查筆錄、同年十月二十三日丁○○調查筆錄），嗣邱
          世宗於八十七年十一月二十三日中機組調查時，業據
          更正被告庚○○在其住處與派下員簽訂契約書之正確
          日期是八十七年九月十八日（第一○四五四號偵查卷
          第五十五頁），經核被告庚○○以其妻舅呂樟桂名義
          與派下員所簽訂、由共同被告柳敏隆為見證人之「委
          任承諾契約書」，其簽訂日期確為八十六年九月十八
          日，亦有該契約書影本附卷可稽（第一○四五四號偵
          查卷第一○二頁），且經證人林天鵬證述在卷（第一
          ○四五四號偵查卷第八至十二、四十至四二頁、本院
          上更(一)卷一第一四六至一五四頁），應可認定，是邱
          世宗、丁○○、邱創智等人所供該契約書係於八十六
          年五、六月間所訂云云，亦顯係出於錯誤，無待贅言
          。
        另關於被告庚○○於八十六年九月十八日與該公業簽
          訂委任承諾契約書時，被告辛○○有無在場乙情，經
          被告辛○○之選任辯護人巫維仁律師於前審聲請再詰
          問證人林天鵬，證人林天鵬於前審九十二年十一月二
          十日審理時證稱：「（問：整個簽約過程辛○○對內
          容有無表示意見？）答：沒有．．．當時辛○○根本
          不在，怎麼表示意見」、「（問：對於金額辛○○有
          無表示意見？）答：他不曉得，他根本不在那裡」等
          語，惟據證人林天鵬於八十七年十一月二十日中機組
          詢問時證稱：「．．．我與庚○○一起至社頭某襪子
          工廠內辦理，由庚○○將契約書交予在場人簽名蓋章
          . 由於係初次見面，所以我不記得有那些人在場」等
          語，再於同日檢察官訊問時證稱：「當時庚○○叫我
          照他的意思寫，．．．當時辛○○有無在場不知道」
          等語（第一○四五四號偵查卷第九、四十反面至四一
          頁），衡諸證人林天鵬於八十七年十一月二十日接受
          中機組詢問及檢察官訊問時，甫距簽訂委任承諾契約
          書之日約一年又二個月，其已表示其不知道辛○○有
          無於簽約時在場，竟於事隔多年，再於前審九十二年
          十一月二十日審理時，竟能斬釘截鐵陳稱：辛○○於
          簽約時確未在場云云，依一般情理，人之記憶會隨時
          間之經過而淡忘，此乃案重初供之道理，是其事後於
          前審所為此部分陳述，應係迴護被告之詞，難以遽採
          。
      (2)惟被告庚○○係於八十六年五、六月間即與該公業有所
        接洽：
        雖被告庚○○辯稱：其係於八十六年九月十八日始與該
        公業簽約受任辦理公業管理人核備案，以前的事與其無
        關云云；然證人壬○○○先於八十七年九月十七日中機
        組詢問時證稱：「於八十六年五、六月間，因丙○○、
        柳敏隆等帶庚○○至我住所，出價每坪四萬三千六百元
        欲購祭祀公業名下約一千伍佰零八坪之土地，後辛○○
        及庚○○共至我住所，欲由庚○○協助辦理公業名下土
        地之相關事宜．．．」等語（詳中機組調查卷內壬○○○調查筆錄），再於八十七年十一月二十六日檢察官訊
        問時證稱：「（問：為了祭祀公業登記的辦理，跟庚○○、辛○○見過幾次面？）答：有五次，第一次在我家
        ，許（即辛○○）介紹張（即庚○○）來買土地，二人
        都在，當天沒有談成，第二次也在我家，也是沒有談成
        ，後來就改成辦理管理人備查的事情，當天只有張來，
        第三次在丙○○家，二人都來，談代辦費問題，當天張
        說一千二百萬元我嫌貴沒有談成，第四次也在丙○○家
        ，也是談代辦費用的問題，最後以一千萬元談成，第五
        次是隔了沒有幾天，他們二人與代書到邱宅（即丙○○
        家）簽約，第六次是派下員大會，三人都來，當天是要
        選管理人」等語（第一○四五四號偵查卷第一一五反面
        至一一六頁），可見被告庚○○於八十六年九月十八日
        與該公業簽約前，即經由被告辛○○之引介，多次與證
        人壬○○○等人洽談接辦公業管理人核備案事宜，幾經
        磋商後，始於八十六年九月十八日與該公業正式簽約。
        其後，經被告庚○○之選任辯護人張慶宗律師於前審聲
        請再詰問證人壬○○○，經證人壬○○○於前審九十三
        年十二月二日審理時改稱：後來是其員林的一個朋友介
        紹四、五個人給其自己去接洽，因庚○○所開的價錢最
        便宜，其才委託庚○○辦理，但先前約在八十六年七、
        八月間，當時庚○○曾表示要向其買公業土地，此外未
        曾與庚○○接觸過云云（本院上更(一)卷二第一○九至一
        二四頁），就庚○○係於何時與該公業洽談購地之事及
        係何人介紹庚○○可承辦核備案等節，顯然與其先前之
        陳述不相符合；且衡諸被告辛○○於先前即介紹被告庚○○向證人壬○○○洽談買賣該公業土地，證人壬○○○縱無被告庚○○之聯絡電話，亦可輕易自被告辛○○
        取得，當無再輾轉經由其員林友人介紹之理。是證人壬○○○於前審所為此部分之證詞應係迴護被告之詞，要
        難遽採。
    6.有關被告二人係於何時起就利用被告辛○○之職務之機會
      ，向該公業詐取財物乙節，有犯意之聯絡，分述如下：
      (1)依上說明，被告辛○○於八十六年五、六月間，丑○○
        到柳敏隆住處為說明後，即知該申請核備案只要依前開
        民事判決內容修改派下系統表後，再提出申請便可輕易
        獲准，竟利用該公業派下員不明就裏之機會，而先行引
        介與其較熟識之被告庚○○出面表示可承辦該案，使該
        公業先行終止與甲○○代書間之委任關係，其間為造成
        該申請核備案係因丑○○從中作梗致困難重重之假象，
        故意不向該公業派下員清楚解釋，只要依前開民事判決
        內容修改派下系統表後再提出申請便可獲准之事實，乃
        策動派下員壬○○○、邱創智以檢舉函誣指丑○○涉嫌
        貪瀆。
      (2)而被告辛○○於八十六年六月間該公業終止與甲○○代
        書間之委任關係以前不久之某日（確實日期不詳），引
        介被告庚○○承辦該申請核備案時，自會告知被告庚○○，該申請核備案當時之進度為何，是可認被告庚○○
        於斯時亦獲知委辦事項輕而易舉。
      (3)關於被告庚○○有向該公業派下員詐稱須花錢打點乙節
        ，業據證人壬○○○於八十七年十月二十二日中機組詢
        問時證稱：「我等並不知道（該申請核備案）如此容易
        ，只知道管理人備查一直辦不出來，辛○○介紹庚○○
        可辦的出來，而庚○○亦稱法院、社頭鄉公所、地政事
        務所均需花錢，我等派下員一時不察，才會同意以一仟
        萬元之代價委任庚○○等辦理」等語（中機組調查卷內
        壬○○○調查筆錄）、再於八十七年十一月二十六日檢
        察官訊問時證稱：「（問：何以以一千萬元高價簽約？
        ）答：張（指庚○○）說我們這麼久沒有辦成備查業務
        ，他有辦法幫我們辦成，他說要打點」等語（第一○四
        五四號偵查卷第一一六頁反面）、又於本院九十三年十
        二月二日審理時堅稱：因甲○○辦不出來，而庚○○說
        他本身就是代書，他有辦法打點，所以才委託他辦理等
        語（詳本院上更(一)卷第一二三頁），可見被告庚○○確
        有向壬○○○等派下員詐稱須花錢向法院、社頭鄉公所
        、地政事務所打點。
      (4)且被告庚○○接受該公業委辦事項為何，已據證人即被
        告庚○○所委任之代書林天鵬於八十七年十一月二十日
        中機組詢問時證稱：「．．．我是有受庚○○委託辦理
        邱永魁祭祀公業管理員備查登記．．．」、「邱永魁祭
        祀公業當初實際係找庚○○辦理派下證明及管理人變更
        登記事宜，而我僅受庚○○委託辦理管理員備查登記部
        （分）．．．」、「（問：邱永魁祭祀公業派下證明實
        際已由社頭鄉公所於八六、三、十二（即八十六年三月
        十二日）核發，何以前述契約書（即上開委任承諾契約
        書）上仍記載委任事項為『代為申報核發派下證明』？
        有無必要重新申請派下證明？）答... 我於簽訂前述契
        約書時，還不知道社頭鄉公所已核發派下證明？）。若
        鄉公所已核發派下證明，就沒必要再重新申請，除非派
        下有變更」、「（問：你受庚○○委託辦理邱永魁祭祀
        公業管理人備查案，如何辦理？）答：契約書上委任辦
        理核發派下證明，由於鄉公所早於簽約前已經核發，所
        以我僅辦理管理員備查登記部份，我先於八十六年底檢
        送更正後之派下系統表，八十七年元月三日召開派下員
        會議，推選出丁○○擔任祭祀公業管理員，再於元月五
        圖檢附派下證明、前次大會紀錄及本次會議紀錄、管理
        人選任同意書，具函向社頭鄉公所申請管理人備查，後
        因不符『祭祀公業土地清理要點第十六條』規定，於元
        月七日重新送件申請，鄉公所於隔（八）日准予備查在
        案」、「（問：你前述如何更正邱永魁祭祀公業派下系
        統表之參考依據為何？送件幾次？退回原因？）答：邱
        永魁祭祀公業派下員在我之前係委任王姓代書（即甲○○）辦理管理人備查登記之申請，我發現王姓代書申報
        資料內所附之系統表，並未依據彰化地方法院判決將戊○○、己○○派下權利列入，即予以更正送件，僅送件
        乙次，並未退回」、「我完全依照規定辦理，並沒有任
        何不法，至於我送件之系統表與王姓代書送件之系統表
        有何不同，我已記不清楚，我記得係依照社頭鄉公所之
        前重新公告之系統表來更正」、「我接受庚○○辦理委
        託祭祀公業管理人備查案，事先並未言明費用，庚○○
        係於八十七年四、五月及七、八月閭，分別於萬通銀行
        員林分行提領現金，各交付我新台幣（下同）十二萬元
        及三十八萬元」等語（第一○四五四號偵查卷第九頁反
        面至第十一頁反面）；且證人游惠芬亦於八十八年一月
        二十七日檢察官訊問時結證稱：「（問：庚○○受邱永
        魁祭祀公業辦理登記之事，你負責什麼業務？）答：收
        集派下員印鑑證明及戶籍謄本，有時還幫他們申請財產
        清冊製造，連繫各派下員」、「（問：你幫忙代辦祭祀
        公業的費用可獲得多少？）答：我要求一百二十萬元．
        ．．」、「．．．我不是專門跑這種業務，沒有行情可
        比較」等語（第一○四五四號偵查卷第二二六頁反面至
        第二二七頁反面）、於八十八年十月十五日原審審理時
        結證稱：「（問：庚○○之人為何？）答：阿姑之孩子
        」、「（問：〔妳〕何業？（答: 會計之記帳」、「．
        ．．不是我送件，是林天鵬送件．．．」等語（原審卷
        二第一○五頁）、復於八十八年十一月五日原審審理時
        證稱: 「（問：有替庚○○辦理郡些事務？）答：收集
        戶籍謄本、土地謄本、印鑑證明及去一些機關辯理」等
        語（原審卷二第一三八頁反面）。據上可知，被告庚○○與該公業簽約後，便委由林天鵬代書及其表姊妹游惠
        芬等人代辦，而林天鵬代書僅將該公業之派下系統表依
        據上開原審法院民事判決加以更正後，再由該公業召開
        派下員會議、推選管理員後，即檢附該派下系統表、派
        下員會議紀錄、管理人選任同意書，並甲○○代書早已
        辦妥之派下證明等文件，向社頭鄉公所提出申請即獲准
        備查；另游惠芬平日之工作為會計之記帳，與代書業務
        完全無關，受託代為請領該公業之土地謄本及派下員之
        戶籍謄本、印鑑證明，僅需分別至戶政事務所及地政事
        務所填寫申請表格，即可當日領取，又該公業之派下員
        僅十八人、土地僅三筆，申請事項自非屬繁雜；又最後
        之階段亦僅須檢附前開社頭鄉公所備查文件及相關戶籍
        謄本、印鑑證明等文件至地政事務所申請該公業土地之
        管理人變更登記即可，益見被告庚○○接受該公業所委
        辦事項，確實輕而易舉，而被告庚○○竟以須打點為由
        開價一千萬元承辦，而被告辛○○亦未加勸阻，足可證
        明被告二人確有為自己不法所有之意圖。至被告庚○○
        事後縱有給付林天鵬代書及其表姊妹游惠芬各五十萬元
        及一百二十萬元之高額代辨費，自有其考量之困素，旁
        人無從置喙，惟尚難據此為被告有利之認定。
      (5)雖被告二人迭稱，其均無不法犯意云云，惟證人丑○○
        已證稱: 其有應鄉長要求，向公業派下員說明，該申請
        核備案只要依前開民事判決內容修改派下系統表後，再
        提出申請便可獲准等語，而當時被告辛○○確實在場，
        難以委為不知，而被告辛○○明知上情，竟未向該公業
        派下員清楚解釋說明，且該申請核備案只差臨門一腳，
        竟再引介被告庚○○承辦，又於被告庚○○向該公業派
        下員表示須花錢向各該單位打點，故所需代辦費勢必較
        高等語時，亦未加揭穿，終由該公業同意以一千萬元之
        代價，委任被告庚○○承辦該申請核備案，其二人有為
        自己不法所有意圖之犯意聯絡甚明。
    7.有關子○○、癸○○等人所交付予被告庚○○之金額為何
      ：
      子○○、癸○○父子確曾於八十七年四月七日交付五百萬
      元、同年八月十二日再交付三百萬元予被告庚○○，除據
      被告辛○○於偵查中供述在卷，已詳前述外，另據共同被
      告癸○○及證人子○○分別於偵查或原審調查中供證屬實
      （第一○四五四號偵查卷第一三四頁、第二四二頁; 原審
      卷(二)第九十二頁），且於八十七年四月七日由公業丁○○
      、庚○○、子○○三方所訂協議書中業經載明：「.....
      （一）丙方（按即子○○）在八十七年四月七日交付乙方
      （按即庚○○）五百萬元梭，乙方應將甲方（按即公業丁○○）留存之文件詳列清冊悉數交予丙方保管，... （二
      ）另甲方尚欠乙方之五百萬元，經乙方同意由甲方開立本
      票擔保後，乙方應將債權移轉由丙方承受。本票兌現日期
      係八十七年七月十五日三百萬元、及八十七年十二月三十
      一日二百萬元... 」，依卷附之「祭祀公業邱永魁管理人
      丁○○全部資料歸還表」記載之日期為八十七年四月七日
      ，並經載明「右列l至33 資料，全部歸邏無誤」等語，共
      同被告柳敏隆於前審調查中復據供稱，上開歸還表，是辛○○、庚○○、游惠芬等人拿到其住處，由其點交給子○○收軌無誤（本院上訴字卷二第一六八頁），倘子○○未
      依約於八十七年四月七日交付五百萬元予被告庚○○，被
      告庚○○等人又何致於在同日，即將上開資料交予子○○
      保管？另於八十七年八月十二日由公業丁○○、子○○、
      癸○○、被告庚○○所訂協議書中亦經載明：「... 二、
      癸○○、子○○清償庚○○債務之方式，雙方約定分為三
      期償還，第一期八十七年四月七日已交付伍佰萬元，第二
      期原約定八十七年七月十五日交付參佰萬元，因故延期至
      八十七年八月十二日連同本金及利息一併支付。第三期係
      約定八十七年十二月三十一日支付尾款貳佰萬元。... 三
      、本協議書生效，後庚○○應於七日內撤銷公業土地之查
      封聲請。... 」，有各該協議書影本附卷可稽（第一○四
      五四號偵查卷第一○三、一○四頁，第一○六頁；原審卷
      第六十九至七十一頁），嗣被告庚○○亦已在八十七年八
      月十三日撤回對公業土地強制執行之聲請，亦有原審法院
      八十七年度執字第一七八○號民事執行卷宗影本在卷可按
      ，倘子○○、癸○○父子未依約交付八百萬元，被告庚○○又何致於撤銷對公業土地強制執行之聲請？況上開八十
      七年四月七日所訂之該協議書，係於八十七年四月七日在
      柳敏隆住處，由辛○○擬妥底稿後再由丙○○抄寫等情，
      業據共同被告丙○○、柳敏隆分別於中機組時一致供述無
      異（中機組調查卷內八十七年十月十七日丙○○調查筆錄
      、八十七年九月十四日柳敏隆調查筆錄），被告辛○○雖
      否認上開八十七年四月七日所訂協議書係其所擬，惟於檢
      察官偵查及前審調查中均不諱言，上開八十七年八月十二
      日所訂協議書孫其所寫（第一○四五四號偵查卷第四十六
      頁；本院上訴字卷二第一六七頁），以被告辛○○身為調
      查員之知識水準，倘子○○、癸○○父子未付予被告庚○○八百萬元，其竟於上開八十七年八月十二日之協議書中
      為如上之記載，亦顯然悖理違情之至，被告庚○○辯稱，
      其僅收到五百萬元云云，無從遽予採信，其於八十七年十
      二月九日致丁○○等人之存證信函中雖載稱，僅收到第一
      期款五百萬元外，第二期款三百萬元迄今尚未支付云云，
      該存證信函不足資為有利於被告之證據，亦理所當然，證
      人游惠芬於偵查中證稱，庚○○載至目前為止，共收到公
      業五百萬元，第一次三百萬元，第二次二百萬元，都是台
      支抬頭支票，二次其都陪同在場云云（第一○四五四號偵
      查卷第二二七頁），及於原審證稱，子○○父子交款予庚○○時其有在場，第一次付台支三百萬元，第二次三百萬
      元，是拿台支二百萬元云云（原審卷二第一○五頁反面）
      ，前後所證不一，應係迴護被告之詞，亦無從資為有利於
      被告之證據，另被告庚○○辯稱：其將所獲取之代辦費，
      給付柳敏隆二十萬元作為見證及介紹費用，給付林天鵬五
      十萬元作為經辦代書之費用，給付一百二十萬元予游惠芬
      作為經辦費用云云，惟其此部分辯解，僅能據以認定其就
      所獲利益係為如何之分配，尚難違為認定其行為全然合法
      。
    8.有關被告辛○○有無退還該公業所交付之三十萬元：
      公業派下員為感謝被告辛○○為上開申請核備案盡心盡力
      ，乃由丙○○於八十七年四月七日過後一、二日致贈三十
      萬元予辛○○等情，業據共同被告丙○○於中機組調查時
      供稱：「於八十七年四月七日，我等支付五百萬元代辦費
      頭款予庚○○等人當天，在我母親蕭不治亞太銀行員林分
      行前述帳戶中提領三百萬元轉購台支之同時，我亦自該帳
      戶中提領現金五十萬元，除二十萬元留做家用外，另三十
      萬元現金，我即係準備致贈予辛○○，惟四月七日當天，
      尚有許多人在場，故並無機會交付，過一、二天（詳細日
      期記不清楚）辛○○到我住所時，我即將三十萬元致贈予
      辛○○，我仍記得時間是在下午，但究係幾點鐘因時隔已
      久，我已記不流楚」（中機組調查卷內八十七年十月十七
      日丙○○調查筆錄）；共同被告丁○○於中機組調查時，
      經提示「祭祀公業費用支付表」訊以：「請你詳視其中記
      載『八十七年四月七日，另付其他費用三十萬元，經手人
      （宗）』等語，係何意義？」，亦據供稱：「由於本公業
      辦理管理人核備一事，經由辛○○介紹由庚○○代辦，且
      其間辛○○負責協調，出力甚多，又因辛○○授意本公業
      提出檢舉，並偵辦丑○○後，丑○○即於八十七年元月間
      ，准予本公業管理人備查，因此我等派下員（包括邱創鏸
      、... 及我本人等）均同意致贈辛○○謝金，最後經丙○○告訴我，曾於八十七年四月八、九日左右，在丙○○家
      中，以現金三十萬元交付辛○○收執，以為答謝」等語綦
      詳（中機組調查卷內八十七年九月十七日丁○○調查筆錄
      ），被告辛○○亦不諱言曾收到丙○○所交付之三十萬元
      ，丙○○確曾交付三十萬元予許兆廉，其於「祭祀公業費
      用支付表」亦經記載「八十七年四月七日，另付其他費用
      三十萬元，經手人（宗）」等語，三十萬元已交付，帳亦
      經載列，事本單純，倘丙○○就該三十萬元非因八十七年
      四月七日當天在場人多，不便交付，致隔一、二日後，於
      辛○○到其住處時始行交付，衡情殊難以想像丙○○竟有
      告訴丁○○謂該三十萬元係於八十七年四月八、九日左右
      ，在其住處交予辛○○；或對調查員供稱：「....，惟四
      月七日當天尚有許多人在場，故並無機會交付，過一、二
      天（詳細日期記不清楚）辛○○到我住所時，我即將三十
      萬元致贈予辛○○，我仍記得時間是在下午，但究係幾點
      鐘因時隔已久，我已記不清楚」等語之必要，自亦無從懷
      疑上開關於共同被告丁○○、丙○○分別在八十七年九月
      十七日、或同年十月十七日之中機組調查筆錄中所供各該
      部分有何不實。證人子○○於八十七年十一月二十九日中
      機組調查時，對調查員所提示退回三十萬元禮金之收條雖
      證稱：該收條確係辛○○八十七年四月七日晚間五、六點
      左右，持三十萬元現金到其住所表示要退還，經其收下三
      十萬元後，由其所簽名蓋章之收條無誤（第一○四五四號
      偵查卷第一八七頁），於八十七年十二月十七日偵查中又
      證稱，其子丙○○將三十萬元交給辛○○後，當天傍晚辛○○即將錢退回云云（第一○四五四號偵查卷第一三四頁
      ），惟被告辛○○於八十七年十一月二十一日原審法院八
      十七年度聲羈字第三二七號聲請羈柙一案調查中則供稱：
      丙○○係於八十七年四月七日上午約十點多，將三十萬元
      送到其住處，當時其在家，他們（指丙○○等人）將三十
      萬元丟在其住處即走，其於當日下午三點多開車至丙○○
      家將款退還，因丙○○不在家，其將三十萬元還給丙○○
      之父親，並有簽下收條等語，筆錄記載甚詳，有該聲請羈
      押案卷可稽，所供八十七年四月七日下午三點多將三十萬
      元送至丙○○住處退回，核與證人子○○所證係於當天下
      午五、六點左右在住處收下其退回之三十萬元云云顯有未
      符，被告辛○○及證人子○○關於辛○○確已退回三十萬
      元一節所為供證之真實性已屬可疑，且共同被告丙○○於
      中機組調查時業據供明，其係於八十七年四月七日過後一
      、二日之下午，在其住處將三十萬元交給被告辛○○，被
      告辛○○自不可能在八十七年四月七日下午即至丙○○住
      處退還該三十萬元，而被告辛○○所供丙○○係於八十七
      年四月七日上午約十點多，將三十萬元送到其住處丟下即
      走云云，不僅違背情理，與丙○○在中機組所供該三十萬
      元，係在八十七年四月七日過後一、二日之下午辛○○到
      其住處時始交給辛○○等情，亦出入甚遠，被告辛○○辯
      稱，丙○○到其住處丟下三十萬元即走，其亦於當日下午
      即將之退還云云，顯然不足採信，證人子○○證稱，辛○○已在當日傍晚退回該三十萬元云云，同無可採，亦理所
      當然；辛○○所供及子○○所證不足採信，退還禮金之收
      條又非無事後製作之可能，上開退還禮金之收條，自亦不
      足資為有利於被告之證據。嗣丙○○於原審改稱，該三十
      萬元辛○○確已退還; 及於前審調查中改稱其將三十萬元
      交給辛○○，但馬上被退回云云，所為翻異，亦當屬迴護
      被告之詞，自不足資為有利於被告之認定。關此，經被告
      辛○○之選任辯護人巫維仁律師於前審聲請再詰問證人子
      ○○、蕭世和，證人子○○於前審九十三年十一月二十日
      審理時證稱：其不知道丙○○為了祭祀公業的事拿三十萬
      元給辛○○給喝茶，而辛○○曾於八十七年四月七日下午
      拿三十萬元來，說要給其大兒子丙○○，有請其在一張字
      條蓋章，但其並不識字，其便將全部的錢交給其另一個兒
      子蕭世和去發工錢，當晚其便將此事告訴丙○○，因金額
      很多，其認為事後蕭世和應有將此事告訴丙○○等語；證
      人蕭世和於同日亦證稱：其於那二天要發工錢，其父親說
      剛好辛○○拿了三十萬元來要還給丙○○，就將錢交其拿
      去發工資，事後一、二天其有將此事告訴丙○○，其後亦
      有將錢還給丙○○等語。惟證人子○○於前審所稱：其不
      知道丙○○為了祭祀公業的事拿三十萬元給辛○○給喝茶
      乙節，與其於八十七年十二月十七日檢察官訊問時所稱：
      「（問：為何會決定要給辛○○三十萬元？）是要給他喝
      茶的，因為他對這次登記有幫忙，是我兒子丙○○拿給他
      的」等語，就其是否知悉該筆三十萬元為何用乙節，顯然
      前後歧異。且衡諸被告辛○○身為社頭據點之調查員，在
      當地有相當之地位，倘被告辛○○確曾拿三十萬元去請子
      ○○轉交丙○○，復請子○○正式簽收，而子○○亦不清
      楚該筆款項之性質為何、應否退還，子○○豈有可能在未
      知會丙○○之情況下，即立刻交給蕭世和週轉，此顯與一
      般情理有違，證人子○○、蕭世和於前審之證詞尚難採為
      有利於被告之證據。
    9.有關被告辛○○、庚○○因本件所獲取之金額：
      上開公業申請核備案原受委任承辦之代書甲○○，與公業
      派下員壬○○○等人原約定辦理至土地分配為止，費用為
      一百萬元，因壬○○○向其索回該申請核備案之資料終止
      委任，故由公業僅支付其共約二十萬元等情，業據證人甲○○於中機組調查時證述甚詳（中機組調查卷內甲○○調
      查筆錄），被告庚○○接辦該申請核備案後，業已取得派
      下員子○○與其子癸○○交付之八百萬元，扣除給付柳敏
      隆見證費二十萬元，給付林天鵬經辦代書費五十萬元，給
      付游惠芬經辦費一百二十萬元，被告辛○○、庚○○因
      本件所獲取之利益為六百十萬元，至給付甲○○代書二十
      萬元，係由公業給付，不在八百萬元之內，不予扣除。又
      公業贈與辛○○三十萬元，係公業派下員決議致贈辛○○
      ，即非詐欺所得，不予併計在詐欺總額，併此明。
    10.此外並有「委任承諾契約書」、「八十七年四月七日協議
      書」、「八十七年八月十二日協議書」、「祭祀公業費用
      支付表」、「臺灣彰化地方法院八十四年度訴字第九二七
      號民事判泱」、「民事判決確定證明書」、「彰化縣社頭
      鄉公所八十六年三月十二日、三月二十六日、五月二十一
      日、六月三日、六月十二日、六月二十一日、十月二十八
      日、十二月二十二日、十二月三十日等函」、「彰化縣社
      頭鄉公所八十六年十月三十日發文、八十六年十一月三日
      發文、八十七年元月七日發文、八十七年元月八日發文等
      函稿」、「內政部八十六年五月二十八日台（八）六內民
      字第八六七九八六七號函」、「祭祀公業邱永魁八十六年
      七月三日檢舉函」、「辛○○以稿代簽」、「彰化縣函調
      查站函」、「派下系統表」、「臺灣彰化地方法院八十七
      年度票字第三一七號本票裁定民事聲請件卷宗」等影本附
      於中機組調查卷內，及內政部警政署入出境管理局函、丙○○入出境紀錄、祭祀公業邱永魁管理人丁○○全部資料
      歸還表影本附於原審卷可稽（原審卷二第十、十一頁，第
      七十六、七十七頁）。另有上開八十七年四月十二日協議
      書、公證書祭祀公業邱永魁管理人丁○○全部資料歸還表
      等正本附於外放之證物袋足憑。並據原審調取臺灣彰化地
      方法院檢察署八十七年度偵字第二五五號偵查卷核閱無誤
      。
    11.於前審調查程序中，證人邱創智雖推稱，在丙○○住處寫
      檢舉函當時，其是否在場已記不得，並否認向彰化縣調查
      站檢舉丑○○之該檢舉函，是由被告辛○○口唸，由其擬
      稿並打字，再交予壬○○○付郵投寄；證人壬○○○亦改
      稱，其所投寄之該檢舉函是誰所交付，寫檢舉函當時辛○○有無在場，其已忘記，其調查筆錄是調查員事先寫好的
      云云，於本院審理時證稱：在調查站所述不大實在云云，
      惟於前審九十一年十月十七日審判期日，業據證人即製作
      壬○○○之調查員何建明到庭證稱，壬○○○之調查筆錄
      ，是採一問一答之方式所製作，不可能事先作好再交給壬○○○簽名，壬○○○之筆錄，均係依據壬○○○在自由
      意識下之供述而記錄等語（見上訴字第二○三四號卷(三)第
      一○九頁）；另證人張彥文亦證稱公業派下員多人之筆錄
      內容會相同，連錯誤之處也一樣，係因製作筆錄當天，集
      合派下員多人在邱創智住處，彼等同仁也去了五、六位，
      於筆錄製作前，有對同仁簡略作了一些代述，因此好幾個
      人之問題一樣，但筆錄均是依證人即各派下員所述而紀錄
      ，各派下員之筆錄會出現相同之錯誤，可能是在派下員內
      部交談時自己弄錯，以致在各派下員之筆錄中會出現相同
      之錯誤等語綦詳（見同上卷第一○九、一一○頁），證人
      邱創智、壬○○○於前審調查程序中或本院所證或所為翻
      異，應係迴護被告之詞，亦難採為有利於被告之證據。
  (三)綜上各節，被告辛○○、庚○○所辯，無非飾卸之詞，不足
    採信，事證明確，犯行堪以認定。至被告等請求傳訊證人甲○○，以證明甲○○收受二十萬元之日期，因事證已極明確
    ，本院認為無庸再予傳訊，併此明。
二、被告辛○○係彰化縣調查站前派駐該縣社頭據點之調查員，
    乃依法令從事犯罪偵防之公務人員，利用派下員不明何以該
    申請核備案長達數年猶無法獲准備查之機會，並假借其為調
    查員之身分、職權，策動派下員壬○○○、邱創智向彰化縣
    調查站投書，檢舉社頭鄉民政課長丑○○涉嫌勾結派下員戊○○偽造不實資料違法瀆職，據以向彰化縣調查站，誣告丑
    ○○勾結派下員戊○○偽造不實資料違法瀆職，足生損害於
    丑○○及戊○○，對丑○○施加壓力，並意圖為自己不法之
    所有，與不具公務員身分之庚○○，共同假借辛○○職務上
    之機會，藉機對派下員表示，因該核備案遭丑○○刁難，且
    相關承辦單位均需花錢打點，使丁○○等派下員不明就裡，
    而與辛○○所引介之庚○○簽訂「委任承諾契約書」，同意
    以一千萬元之代價由庚○○接辦該核備申請案，藉以向該公
    業詐取高額之代辦費用，復約談丑○○，及將丑○○移送台
    灣彰化地方法院檢察署以八十七年度偵字第二五五號偵辦，
    而誣告他人犯罪，足生損害於丑○○，核其所為，關於利用
    職務上之機會，詐取財物部分，係犯貪污治罪條例第五條第
    一項第二款之利用職務上之機會，詐取財物罪，關於意圖他
    人受刑事處分，策動派下員壬○○○、邱創智向彰化縣調查
    站投書檢舉社頭鄉民政課長丑○○涉嫌勾結派下員戊○○偽
    造不實資料違法瀆職，係犯刑法第一百六十九條第一項之誣
    告罪；另被告庚○○所為，係犯修正後貪污治罪條例第五條
    第一項第二款之利用職務上之機會，詐取財物罪。被告二人
    就上開利用職務上之機會，詐取財物罪部分，彼此有犯意聯
    絡及行為分擔，均為共同正犯，被告庚○○雖無公務員之身
    分，但與有此身分之辛○○共犯貪污治罪條例之罪，依貪污
    治罪條例第三條之規定，亦應依該條例處斷。被告二人所犯
    利用職務上之機會，詐取財物罪，公訴人以刑法第三百三十
    九條第一項之之詐欺罪起訴，容有未洽，惟因起訴之基本事
    實仍屬同一，爰將起訴法條予以變更。被告辛○○與邱創智
    、壬○○○間就所犯誣告罪，彼此有犯意聯絡及行為分擔，
    均為共同正犯。被告辛○○假藉職務上之權力、機會而故意
    犯誣告罪，就其所犯誣告罪部分，並應依刑法第一百三十四
    條前段規定加重其刑。被告辛○○所犯誣告、利用職務上之
    機會，詐取財物等二罪間，有方法結果之牽連關係，應從一
    重之利用職務上之機會，詐取財物罪處斷；被告辛○○所犯
    誣告罪部分，雖未據檢察官起訴，惟與已起訴之利用職務上
    之機會，詐取財物部分有裁判上一罪之牽連關係，為起訴效
    力所及，本院自得併予審判。被告辛○○、庚○○共犯上開
    利用職務上之機會，詐取財物罪所得六百十萬元應予追繳，
    並發還被害人子○○、癸○○。
三、原審對被告二人論罪科刑，固非無見，惟查：(一)原審法院就
    被告二人所犯貪污治罪條判第五條第一項第二款利用職務上
    之機會，詐取財物罪部分，誤為係犯同條例第六條第一項第
    五款圖利罪；(二)被告二人因犯利用職務上之機會，詐取財物
    罪所得之財物應為六百十萬元，且該六百十萬元，依其情節
    ，應予追繳並發還被害人子○○、癸○○，原判決認被告二
    人因犯利用職務上之機會，詐取財物罪所得財物係八百三十
    萬元，並諭知應予追繳沒收；(三)被告辛○○係於八十六年六
    月二十一日以後迄同年月二十六日該期間內之某日，在丙○○住處策動派下員檢舉丑○○違法瀆職，原判決認被告辛○○係於八十六年七月三日，在丙○○住處策動檢舉丑○○涉
    嫌索賄；被告辛○○係慫恿丙○○洽商其父子○○承諾代公
    業於八十七年四月七日、八月十二日分別墊付五百萬元、三
    百萬元予庚○○，原判決於其事實二中載稱「．．．而慫恿
    丙○○洽由其父子○○承諾代公業於八十七年四月七日、八
    月十二日分別墊付五百萬元」；被告庚○○係自其收受之代
    辦費中取二十萬元交給柳敏隆，原判決於其事實二中載稱「
    庚○○並將其中之三十萬元交予柳敏隆」，於理由中則載稱
    ，庚○○並將獲得之金額取二十萬元贈與柳敏隆，尚有未洽
    。被告二人上訴意旨分別指摘原判決各該部分不當，雖無理
    由，惟原判決既有上述之可議，本院仍應將原判決關於被告
    二人部分撤銷改判，爰分別審酌被告辛○○身為調查員，職
    司犯罪偵防之職責，竟假借職務上之權力、機會，向該管公
    務員誣告他人犯罪，復勾結被告庚○○，利用其職務上之機
    會，詐取該公業高額之代辦費用，恃其調查具之身分及專業
    知識，主導全局，所為對於政府公權力之形象傷害難謂淺鮮
    ；被告庚○○為謀詐取該公業高額之代辦費用，不惜與辛○○互為唱和，於接辦上開申請核備案時，申請資料大致已由
    前手準備就緒，其竟與辛○○利用派下員不明內情，而藉詞
    該申請核備案，對法院、鄉公所、地政事務所等單位均需花
    錢打點，由其開口要價一千二百萬元之代辦費，致派下員同
    意以一千萬元之高價由其接辦，並分別審酌被告二人犯罪之
    動機、目的、手段、所生之危害、及犯罪後之態度等一切情
    狀，量處被告辛○○處有期徒刑七年六月；量處告庚○○處
    有期徒刑七年；被告二人犯貪污治罪條例之罪經宣告有期徒
    刑以上之刑，並依該條例第十七條之規定，分別宣告被告辛○○褫奪公權肆年，被告庚○○褫奪公權年；被告辛○○
    、庚○○因犯上開利用職務上之機會，詐取財物罪所得財物
    六百十萬元，應予追繳發還被害人子○○、癸○○，如全部
    或一部無法追繳時，以其財產抵償之。
據上論斷，應依刑事訴訟法第三百六十九條第一項前段、第三百
六十四條、第二百九十九條第一項前段、第三百條，貪污治罪條
例第五條第一項第二款、第三條、第十條第一項、第二項、第十
七條，刑法第十一條前段、第二十八條、第一百三十四條前段、
第一百六十九條第一項、第五十五條、第三十七條第二項，罰金
罰鍰提高標準條例第一條前段，判決如主文。
本案經檢察官乙○○到庭執行職務。
中    華    民    國    95    年    3     月    15    日
              刑事第二庭  審判長法  官  李  璋  鵬
                                法  官  蕭  錦  鍾
                                法  官  胡  森  田
上列正本證明與原本無異。
如不服本判決應於收受送達後十日內向本院提出上訴書狀，其未
敘述上訴之理由者並得於提起上訴後十日內向本院補提理由書（
均須按他造當事人之人數附繕本）。
                                書記官  林  振  甫
中    華    民    國    95    年    3     月    16    日
                                                      Ｆ


司法院資訊處製作；財團法人民間司法改革基金會備份。
